臺灣高等法院民事判決　九十年度重上字第三三八號
　　　上　訴　人　乙○○
　　　被　上訴人　甲○○○
　　　訴訟代理人　林文海
右當事人間塗銷抵押權登記事件，上訴人對於中華民國九十年四月二十日臺灣士林
地方法院八十九年訴字第三八五號第一審判決提起上訴，本院判決如左：
　　　主　　　文
原判決廢棄。
被上訴人在第一審之訴駁回。
第一、二審訴訟費用由被上訴人負擔。
　　　事　　　實
甲、上訴人方面：
壹、聲明：
一、原判決廢棄。
二、被上訴人在第一審之訴駁回。
貳、陳述：除引用原判決書之記載外，補稱：
一、上訴人對本件抵押權確有所擔保之債權存在。
二、被上訴人積欠上訴人之抵押債權未還，嗣經追討，乃由林文彬數度親自至上訴人
　　之姐夫龔吉本住處，請其代轉展期清償之事實，如被上訴人與上訴人間無債之存
　　在，則何須龔議員轉達展期清償。
參、證據：除引用原審立證方法外，補提：收據、票據、信封影本、抵押權設定契約
　　書影本三份、他項權利證明書影本三份、林文海郵寄之信封影本一份、土地登記
　　謄本正本一份，並聲請訊問證人龔吉本。
乙、被上訴人方面：
壹、聲明：上訴駁回。
貳、陳述：除引用原判決書之記載外，補稱：
一、被上訴人未同意設定本件抵押權。
二、被上訴人之子林文彬根本是因為賭博才被設計的。
參、證據：引用原審立證方法。
　　　理　　　由
一、被上訴人主張其所有坐落台北縣汐止市○○段橫科小段０五四六地號土地、面積
　　三四四三平方公尺、權利範圍分別共有十六分之三（下稱系爭土地），雖分別於
　　八十四年一月二十四日、八十四年九月二十一日、八十五年十二月十一日為上訴
　　人設定如附表（一）、（二）、（三）所示之抵押權。惟被上訴人與上訴人素不
　　相識，亦未曾向上訴人借款，兩造間無任何債權債務關係，上訴人對被上訴人並
　　無任何債權存在。又抵押權乃從權利，其所擔保之債權既不存在，則本件抵押權
    即失所附麗而應予以塗銷，爰訴請上訴人應將如附表（一）、（二）、（三）所
    示之抵押權設定登記予以塗銷。
　　上訴人對被上訴人以系爭土地為其設定如附表（一）、（二）、（三）所示之抵
　　押權之情不爭執，惟否認系爭抵押權無擔保之債權存在。辯以八十三年間，被上
　　訴人之子林文彬需資金週轉，乃託上訴人友人王金山代覓金主，王金山乃徵詢上
　　訴人之同意而出借，唯上訴人提出之條件為須有不動產設定抵押權供擔保，林文
　　彬經徵得被上訴人之同意，而有本件抵押權設定登記。上訴人持有被上訴人出具
　　之借據，及被上訴人或林文彬簽發之票據，而被上訴人及林文彬迄未清償債務，
　　自不得訴請塗銷系爭抵押權登記等語。
    （原審判命上訴人應將原判決附表所示之抵押權登記予以塗銷。上訴人提起上訴
　　。）
二、被上訴人主張其分別於八十四年一月二十四日、八十四年九月二十一日、八十五
　　年十二月十一日，以其所有系爭土地為上訴人設定如附表（一）、（二）、（三
　　）所示抵押權之情，業據提出土地登記簿謄本為證，且為上訴人所不爭執，堪認
　　為真正。
三、被上訴人另主張上訴人就系爭抵押權並無所擔保之債權存在，上訴人應將系爭抵
　　押權設定登記予以塗銷等語。上訴人則否認之，並以上開情詞置辯。經查：
１、被上訴人為上訴人設定之抵押權為一般抵押權，且其擔保之債務人為被上訴人及
　　林文彬，有土地登記簿謄本可按。
２、
(1)、證人林文彬（即被上訴人之子）於原審證述「我賭博輸了三百萬元，被拿去設定
　　抵押，有經我母親同意」，「乙○○我不認識，我是輸給王金山，為什麼抵押權
　　給乙○○我不清楚，是王金山拿去辦的，…」（見原審卷第七四頁）。
(2)、證人王金山於原審囑託台灣高雄地方法院訊問時證述「（問：乙○○有否分別在
　  八十三年十二月十三日…借給甲○○○這三筆債務。）有的。他們都有簽名，是
　　我介紹甲○○○向乙○○借這三筆錢。」，「（後來聽說甲○○○提供…土地設
    定抵押這是你辦的嗎？）不是我辦的，但是這事我知道，當他要把證件辦齊全我
    才會把錢給，…」，「（這三筆錢是你經手的嗎？）是我經手沒錯。」，「…設
    定抵押權的過程是台北代書幫他辦的，不是我辦的。乙○○將錢交給我，我再把
    錢交給連帶保證人甲○○○的兒子林文彬他有簽名，當時林文彬在高雄，所以他
　　們才把證件寄下來高雄交給林文彬，林文彬再把證件拿來給我，我才把錢交付給
　　他。…。抵押權權利證明書在台北已辦好交由林文彬，再由林文彬交給我。」，
　　「（問：錢是交由林文彬嗎？）是的。土地是他母親甲○○○的，有經過他母親
　　同意。」（見高雄地院卷第一四、一五頁）。
(3)、證人薛春桃於原審證述「被告（乙○○）是我弟弟。」，「王金山是代書，我委
　　任他辦理借款的事，我借我弟弟的名字辦理抵押權登記。」，「…王金山如果找
    到需要現金的人我就會用電話和我連絡，我同意就借錢，…」（見原審卷第一四
　　０、一四一頁）。
(4)、證人龔吉本於本院證述「我是上訴人（乙○○）的姐夫，我與上訴人的姐姐（薛
　　春桃）已離婚，但還是住在一起。」，「我認識林文彬，是在他開的二十一世紀
　　酒店中認識的，…，林文彬有向上訴人乙○○借錢，因為我與上訴人的錢都放在
　　王金山那邊，王金山是在做代書，他在經營地下錢莊。」，「…，王金山會替借
　　錢的人找金主，我與乙○○有錢在王金山那邊，我們透過王金山把錢借出去。」
　　，「（問：上訴人乙○○有無錢借給林文彬？）有，上訴人乙○○的錢是放在我
　　這邊，統籌由我作主把錢拿去借給人家，…林文彬曾經二次來我家，說要延期清
　　償，但他沒有提到是賭債的事，他只有提到要展期的事。…」，「錢是交給王金
    山再借出去的，這筆錢算是上訴人乙○○的。」（見本院卷第七五至七七頁）。
(5)、被上訴人訴訟代理人林文海（即林文彬之弟）於本院陳述「第一次我只同意辦理
　　一般抵押權，是王代書（王金山）跟林文彬從高雄上來，林文彬打電話跟母親說
　　要辦抵押，我就找了鐘金塗代書，委託鐘代書辦一般抵押權，設定給乙○○是王
　　金山指定的。第二次是我哥哥一個人與我聯絡，我哥哥叫我拿母親的資料去辦設
　　定給乙○○，我也是找鐘金塗代書辦的，王代書也有與鐘代書聯絡。第三次的情
　　形與第二次的情形相同。」，「（抵押權設定契約書上甲○○○之）印章是我交
　　給代書的，印章是真的。我哥哥告訴我說，若不設定抵押權，就沒有辦法在高雄
　　生存，所以我才拿那些資料給代書去辦抵押權設定。」，「（問：林文彬有無提
　　到龔吉本？）有，是事後才提到金主是龔吉本，王金山當初陪著林文彬回台北，
　　強迫我母親辦抵押給他，不然林文彬在高雄就無法生存，事後林文彬沒有辦法在
　　高雄生存之後，林文彬才提到王金山後面的金主是龔吉本。」（見本院卷第三六
　　、三七頁、七七頁）。
(6)、被上訴人訴訟代理人於原審自陳「設定抵押權有經過原告（甲○○○）同意，…
　　」（見原審卷第六四頁）。
(7)、上訴人持有被上訴人出具「…因借款擔保設定抵押權，…登記債權額四百二十萬
　　元整，該項借款業已全部收到。」之收據一紙，被上訴人對該收據之真正不爭執
　　（見本院卷第三六頁）。另被上訴人對上訴人提出之林文彬八十四年六月十八
　　日簽發、面額三十二萬五千元本票一紙，及被上訴人簽發、林文彬背書之八十
　　四年五月十日期、面額一百五十萬元支票一紙，被上訴人簽發之八十四年二月
　　十二日期、面額一十萬元，八十四年三月十日期、面額三十五萬元之支票二紙等
　　之真正均不爭執（見本院卷第三七頁）。
(8)、綜上所述，堪認林文彬確經由王金山居間向龔吉本、薛春桃借款，而龔吉本、薛
　　春桃則以上訴人之名義為貸與人，並經被上訴人同意，由被上訴人為上訴人設定
　　本件抵押權。且上訴人持有本件抵押權所擔保之債務即被上訴人甲○○○及林文
　　彬出具之收據或簽發（背書）之票據債務。至林文彬是否係因積欠王金山賭債而
　　向上訴人借款及由被上訴人為上訴人設定本件抵押權，則為林文彬與王金山間之
　　法律關係，而非本件所應審究範圍。
３、上訴人就本件抵押權確有所擔保之債權存在，已如上述。上訴人抗辯該抵押債權
    尚未清償，被上訴人亦未能舉證該抵押權所擔保之債權已經消滅，則其訴請塗銷
　　本件抵押權設定登記，即無理由，不應准許。
四、綜上所述，被上訴人主張上訴人就本件抵押權並無所擔保之債權存在為不可採，
    從而其訴請上訴人塗銷如附表（一）、（二）、（三）所示之抵押權登記，即無
　　理由，應予駁回。原審判命上訴人應予塗銷，自有未當。上訴意旨指摘原判決不
　　當，求予廢棄改判，為有理由。應由本院予以廢棄改判，如主文第二項所示。
五、本件事證已明，兩造其餘攻擊防禦方法，經核與本判決之結果不生影響，爰不一
　　一論述。
六、據上論結：本件上訴為有理由，依民事訴訟法第四百五十條、第七十八條，判決
    如主文。
中　　　華　　　民　　　國　　九十一　　年　　　一　　　月　　二十二　　日
　　　　　　　　　　　　　　　　　臺灣高等法院民事第十一庭
                                      審判長法　官　吳　景　源
                                      　　　法　官　連　正　義
                                      　　　法　官　滕　允　潔
右正本係照原本作成。
如不服本判決，應於收受送達後二十日內向本院提出上訴書狀，其未表明上訴理由者
，應於提出上訴後二十日內向本院補提理由書狀（均須按他造當事人之人數附繕本）
上訴時應提出委任律師或具有律師資格之人之委任狀；委任有律師資格者，另應附具
律師及格證書及釋明委任人與受任人有民事訴訟法第四百六十六條之一第一項但書或
第二項（詳附註）所定關係之釋明文書影本。
中　　　華　　　民　　　國　　九十一　　年　　　一　　　月　　二十三　　日
　　　　　　　　　　　　　　　　　　　　　　書記官　邵　淑　津
附註：
民事訴訟法第四百六十六條之一（第一項、第二項）：
對於第二審判決上訴，上訴人應委任律師為訴訟代理人。但上訴人或其法定代理人具
有律師資格者，不在此限。
上訴人之配偶、三親等內之血親、二親等內之姻親，或上訴人為法人、中央或地方機
關時，其所屬專任人員具有律師資格並經法院認為適當者，亦得為第三審訴訟代理人
。
